【裁判字號】    97,訴,1545
【裁判日期】    980123
【裁判案由】    偽造有價證券
【裁判全文】
臺灣臺北地方法院刑事判決              97年度訴字第1545號
公  訴  人  臺灣臺北地方法院檢察署檢察官
被      告  乙○○
選任辯護人  黃重鋼律師
            李詩皓律師
            林詠嵐律師
上列被告因偽造有價證券案件，經檢察官提起公訴（九十六年度
偵字第三０六七號），本院判決如下：
    主  文
乙○○無罪。
    理  由
一、公訴意旨略以：被告乙○○與己○○（對外自稱賴權浩，所
    涉變造有價證券犯嫌部分另由檢察官簽分偵辦）共同於臺北
    市○○○路○段五十號十三樓之一，經營捷信理財公司，聲
    稱可代客戶申辦高額銀行貸款，嗣於民國九十三年十二月中
    旬，因告訴人庚○○與甲○○夫婦所經營之鈞鼎國際股份有
    限公司（以下簡稱鈞鼎公司）急需資金週轉，即委託己○○
    代為辦理貸款相關事宜，嗣後己○○又向庚○○夫婦陳稱鈞
    鼎公司之信用狀況無法辦理貸款，如果需要資金可以找親友
    多人辦理信用貸款，只要五至七天即可撥款，甲○○即陸續
    找其親友多名，徵其同意辦理信用貸款，並將相關資料交給
    己○○、乙○○等，己○○並向庚○○陳稱貸款幾天即可下
    來，如果急需用款，他本人可以先行借貸，惟須開立鈞鼎公
    司之支票交給他作為擔保，且每新臺幣（下同）壹萬元每日
    需收取貳佰元利息，並先預扣之，致甲○○、庚○○不疑有
    他，即向己○○陸續借款；詎乙○○與己○○二人為向甲○○夫婦收取更多之利息，竟共同基於變造有價證券之犯意聯
    絡，由己○○指示乙○○，將其中於九十四年一月二十七日
    庚○○借款時簽發作為保證用，而交付鈞鼎公司所簽發、發
    票日為九十四年二月五日、支票號碼：ＣＩ0000000
    號，金額伍拾萬元、付款銀行為彰化商業銀行古亭分行之支
    票一紙，於九十四年一月廿七日至九十四年四月廿七日間某
    日，在不詳地點，就該支票先行影印後，將其金額「伍拾萬
    元」，塗改為「壹佰萬元」，再持之向庚○○夫婦行使，因
    認被告乙○○係涉犯刑法第二百零一條第一項之變造有價證
    券罪嫌等語。
二、按犯罪事實應依證據認定之，無證據不得認定其犯罪事實。
    又不能證明被告犯罪者，應諭知無罪之判決，刑事訴訟法第
    一百五十四條第二項、第三百零一條第一項分別定有明文。
    再按，事實之認定，應憑證據，如未能發現相當證據，或證
    據不足以證明，自不能以推測或擬制之方法，為裁判基礎；
    且認定不利於被告之事實須依積極證據，苟積極證據不足為
    不利於被告事實之認定時，即應為有利於被告之認定；另認
    定犯罪事實所憑之證據，雖不以直接證據為限，間接證據亦
    包括在內，然無論直接證據或間接證據，其為訴訟上之證明
    ，須於通常一般之人均不致有所懷疑，而得確信其為真實之
    程度者，始得據之為有罪之認定，倘其證明尚未達到此一程
    度，而有合理之懷疑存在，無從使事實審法院得有罪之確信
    時，即應由法院為諭知被告無罪之判決（最高法院四十年臺
    上字第八六號、三十年上字第八一六號、七十六年臺上字第
    四九八六號判例參照）。再按，被害人之陳述如無瑕疵，且
    就其他方面調查又與事實相符，固足採為科刑之基礎，倘其
    陳述尚有瑕疵，而在未究明前，遽採為論罪科刑之根據，即
    難認為適法（最高法院六十一年度臺上字第三０九九號判例
    意旨參照）。
三、本件公訴人認被告乙○○涉犯刑法第二百零一條第一項之變
    造有價證券罪嫌，無非以被告乙○○之供述、證人即告訴人
    庚○○之指述、證人甲○○、陳世昌（原名丁○○）之證述
    及系爭變造支票影本一份（臺灣臺北地方法院檢察署九十五
    年度他字第一四四八號卷【下稱他字卷】(一)第十六頁參照）
    資為論據。
四、被告於本院審理時固承認其有於系爭支票影本上填載金額一
    百萬元之事實，惟否認有何變造有價證券之犯行，辯稱：九
    十三年底、九十四年初那段時間，告訴人庚○○每天都站在
    我們公司門口等開門，他會向己○○表示需要借款的金額，
    請己○○幫他向金主借錢，我之所以會在系爭支票上填載金
    額一百萬元，應該是當時不確定可以向金主調得多少錢，所
    以先將空白支票影印後，填寫金額一百萬元後，傳真給金主
    ，但是金主表示不願意借這麼多錢，後來確認金主只願意借
    五十萬元後，才將支票的原本交由庚○○去填寫五十萬元，
    而我在空白支票影本上填寫一百萬元時，庚○○在場，他有
    授權給我等語。其選任辯護人並為被告向本院聲請傳喚證人
    己○○、戊○○，以證明告訴人本件票貼借款之情形，及己○○有無將票貼金額交予告訴人之事實，並聲請向彰化商業
    銀行古亭分行調取系爭支票兌現之相關資料，以明瞭系爭支
    票之執票人為何人，並聲請傳喚系爭支票執票人丙○○，以
    證明其持有系爭支票之原因。
五、本院查：
  (一)查被告確實曾於系爭支票影本上填載發票日期為九十四年二
    月五日及票面金額為一百萬元之事實，為被告所是認，並有
    系爭支票影本一紙在卷可稽。又經本院向彰化商業銀行古亭
    分行調取支票號碼為ＣＩ0000000號之系爭支票原本
    一紙，發現系爭支票原本上所記載之發票日期為九十四年三
    月三十一日，票面金額為五十萬元正，並於九十四年四月一
    日，在臺灣新光商業銀行永和分行第0000000000
    000號證人丙○○之帳戶內提示兌現等情，有彰化商業銀
    行古亭分行於九十七年十月十五日彰古字第００００一九六
    號函暨檢送之系爭支票原本、系爭票據交易明細表（本院卷
    第三九頁至第四一頁參照）、臺灣新光商業銀行永和分行九
    十七年十月十五日新光銀永和字第九七００九三號函檢送之
    丙○○開戶基本資料及交易明細（本院卷第四四頁至第五一
    頁參照）各一份在卷可稽，從而，被告於系爭支票影本上所
    填載之發票日期、金額，明顯與系爭支票原本上所填載之發
    票日期、金額不同乙節，首堪認定。
  (二)證人庚○○於本院九十七年十一月二十八日審理時雖證稱：
    九十四年初，當時快過年，因我亟需用錢，向銀行辦理的貸
    款又遲未撥款，所以就先向被告及己○○借錢，開立系爭支
    票作為保證之用，所以於九十四年一月二十七日，我在臺北
    市○○○路○段五十號十三樓之一捷信理財公司內，簽發系
    爭支票原本，當時我所簽發之發票日期為九十四年二月五日
    ，票面金額為五十萬元，並蓋用鈞鼎公司之大小章在發票人
    欄上，簽發當時只有我與被告在該公司內，簽發後即交付給
    被告，實際上向被告及己○○借到四十萬元，己○○從同年
    二月五日起至四月一日止，每十日跟我核算一次利息，借款
    每萬元每日計息二百元，我總共被訛詐五十七萬元的利息，
    因為我向己○○借款金額過多，所以並沒有發現，一直到同
    年三月下旬，我覺得利息越來越多，便要求查看己○○將我
    之前開立作為保證之支票，己○○乃將系爭支票連同其他支
    票影印後交給我，我回去後看到系爭支票影本，發現上面的
    筆跡、金額都不對，而法院向彰化商業銀行古亭分行調取之
    系爭支票原本上之日期、金額均非我的筆跡，我當初是用黑
    色水性簽字筆簽的，不是用藍色原子筆簽的，只有發票人的
    印章是我當時所蓋用的等語（本院卷第八五頁至第九一頁參
    照）。然查：
  1.證人庚○○於同上審理期日時另證稱：我是帶支票、印章到
    被告及己○○之公司，己○○在外面打電話後，告知可以給
    我四十萬元，叫我在支票上填載金額五十萬元，我當場簽發
    支票日期、金額，印章也是當場蓋用的等語（本院卷第八七
    頁參照），則其所證述關於其簽發系爭支票原本當時在場之
    人一節，究係僅有被告一人？抑或被告及己○○二人均在場
    ？前後即有矛盾之處。
  2.彰化商業銀行古亭分行於系爭支票原本兌現當日即九十四年
    四月一日，通知證人庚○○補足支票存款帳戶內之資金，庚○○即前往銀行查看系爭支票原本，發現系爭支票原本上記
    載日期、金額之筆跡並非其本人字跡，惟因金額與其先前所
    簽發之票面金額同為五十萬元，固未向該銀行人員表示異議
    ，而任由系爭支票原本兌現等情，亦據證人庚○○證述在卷
    。惟其既已發現系爭支票原本之筆跡非其本人字跡，系爭支
    票發票日期亦與其原先簽發之日期不相符合，竟未立即向銀
    行承辦人員表示異議乙節，實與社會一般常情有違。
  3.又由前述證人庚○○於九十四年四月一日明確知悉系爭支票
    原本票面金額與其先前所簽發之票面金額相同之情，足見證
    人庚○○對於其所簽發之支票金額知之甚詳，並未因簽發過
    多支票向己○○借款，而誤記或遺忘系爭支票原本金額之情
    形，況借款本金五十萬元及一百萬元之利息相差一倍，每十
    日計息一次之倍數相差甚鉅，庚○○當時既已處於資金籌措
    困難之情況，對於其所需支付之利息必定錙銖必較，是其前
    所述：因簽發過多支票而不記得系爭支票金額，以致讓己○○持系爭支票影本訛詐五十七萬元利息云云，顯與事實及常
    情均不相符，尚難採信。
  4.證人庚○○之證述既有上開瑕疵可指，揆諸前開判例意旨，
    即無從以其證言遽認被告有本件變造有價證券之犯行。
  (三)被告辯稱：因為當時不確定可以向金主調得多少錢，所以才
    先將空白支票影印後，由我填寫票面金額一百萬元後，傳真
    給金主，但是金主表示只願意借五十萬元，才將系爭支票原
    本交由庚○○去填寫五十萬元等語，經查：
  1.證人戊○○於本院九十七年十一月二十八日審理時證稱：我
    在捷信理財公司裡擔任己○○的司機兼業務，一直在己○○
    旁邊，所以庚○○向己○○借款的事情，我都有接觸到，九
    十四年農曆過年前，庚○○因為有資金周轉的需要，幾乎每
    天都會來捷信理財公司借錢，每天調借的金額不一，有時五
    十萬元，有時一百萬元，最多大約一百七十萬元，系爭支票
    借款的情形是由被告在系爭支票原本上以鉛筆書寫金額一百
    萬元，由我拿去影印、傳真給金主陳世昌，己○○與陳世昌
    確認借款金額五十萬元後，便請庚○○在支票上填寫金額五
    十萬元，庚○○開立系爭支票原本後，便交給被告，被告再
    交給我，由我拿去新莊到陳世昌的公司去交給陳世昌，陳世
    昌便將現金五十萬元交給我，由我拿去鈞鼎公司交給庚○○
    等語屬實（本院卷第九二頁反面至第九四頁參照）。
  2.證人陳世昌於本院九十八年一月九日審理時證稱：九十三年
    底透過朋友介紹認識綽號小賴之男子，從九十三年底到九十
    四年中將近半年的時間，小賴會拿面額五十萬元或一百萬元
    不等之客票來向我借款，以作為短期資金周轉，我會向他收
    取兩分利息，借款時，通常是小賴先打電話向我知會，看我
    當時公司資金是否方便調借，之後他會親自或派戊○○拿支
    票過來，我看到支票後，將現金交給小賴或戊○○，也有過
    小賴先傳真面額一百萬元的支票過來給我，向我調借現金，
    我向他表示我這邊錢不夠，只能借五十萬元，我就先匯五十
    萬元過去給小賴，之後他再拿支票過來給我，也有我的公司
    會計出門去提領五十萬元給戊○○的情形，因為當時小賴及
    戊○○拿很多鈞鼎公司為發票人的支票來幫鈞鼎公司調借現
    金，但是我不確定剛剛的情形是否就是系爭支票借款的情形
    等語屬實（本院卷第一五四頁至第一五七頁參照）。
  3.則由上開證人戊○○及陳世昌所述，足見被告確實有在鈞鼎
    公司之支票先填寫庚○○原欲調借之金額一百萬元後，由戊○○影印、傳真予陳世昌，由己○○去電向陳世昌確認僅得
    調借之五十萬元後，再由庚○○於支票原本上填載金額五十
    萬元，復由戊○○持支票原本向陳世昌調借現金，並將現金
    交付予庚○○之事實，故被告所辯上開情詞，應非虛妄不實
    ，尚屬可信。
  (四)末查，證人甲○○證稱：系爭支票原本上日期、金額之筆跡
    並非庚○○之筆跡，亦非我本人的筆跡，但確實為鈞鼎公司
    所開立的支票，而鈞鼎公司辦理貸款所需簽發之支票，均為
    庚○○簽發等語（本院卷第九一頁反面、第九二頁正面參照
    ），及證人丙○○證稱：我在臺灣新光商業銀行永和分行有
    開立第0000000000000號帳戶，但是是提供給
    我九十四年間任職的公司老闆紀英祥使用，並非我個人使用
    ，所以我對系爭支票原本並無印象，也不認識被告、己○○
    等人等語（本院卷第一五七、一五八頁參照），上開二位證
    人所為證述內容，均與被告是否有變造系爭支票影本之行為
    無關連性，是無從據此作為對被告有利、不利之認定，附此
    敘明。
六、綜上所述，本件公訴人所提出之上開各項證據，容或存有合
    理之懷疑，而無從證明被告有變造系爭支票影本復持之行使
    之犯行；此外，復查無其他積極證據足資證明被告有如公訴
    意旨所載變造有價證券之犯行，揆諸前揭說明，本件既不能
    證明被告犯罪，即應為無罪判決之諭知。
據上論斷，應依刑事訴訟法第三百零一條第一項，判決如主文。
本案經檢察官王育珍到庭執行職務。
中    華    民    國    98    年    1     月    23    日
                  刑事第九庭審判長法  官  林怡秀
                                  法  官  劉素如
                                  法  官  徐淑芬
以上正本證明與原本無異。
如不服本判決應於收受送達後10日內向本院提出上訴書狀，並應
敘述具體理由；其未敘述上訴理由者，應於上訴期間屆滿後20日
內向本院補提理由書（均須按他造當事人之人數附繕）「切勿逕
送上級法院」。
                                書記官  張汝琪
中    華    民    國    98    年    1     月    23    日


司法院資訊處製作；財團法人民間司法改革基金會備份。
